【裁判字號】    93,訴,3020
【裁判日期】    950504
【裁判案由】    違反山坡地保育利用條例等
【裁判全文】
臺灣臺中地方法院刑事判決              93年度訴字第3020號
公  訴  人  台灣台中地方法院檢察署檢察官
被      告  甲○○
            戊○○
共      同
選任辯護人  陳  隆律師
上列被告因違反山坡地保育利用條例案件，經檢察官提起公訴（
93年度偵字第11394號），本院判決如下：
    主  文
甲○○、戊○○共同連續違反在公有山坡地內，不得擅自從事堆
積土石之使用之規定，各處有期徒刑拾月。
    犯罪事實
一、甲○○係僑泰開發實業股份有限公司（下稱僑泰公司）總經
    理，明知坐落於台中縣和平鄉○○段531、532、534、537、
    543、555、556、534A、537A等9筆土地，均為國有而交由行
    政院原住民族委員會管理之公有山坡地，竟自民國88年11月
    起，向非法佔用上開土地之己○、庚○○承租土地，而於89
    年11月起，在上開土地擅自設置土石堆置場堆置土石，嗣後
    並雇用戊○○擔任該公司之廠長，負責後續之砂石堆置、清
    運工作，其2人即基於共同犯意聯絡，先後於下列時間擅自
    在公有山坡地堆置土石而遭稽查查獲：92年6月3日查獲，
    現場堆置土石約7千立方公尺；93年3月1日由台中縣政府
    民政局會同經濟部水利處第三河川局、和平鄉公所人員查獲
    ，現場堆置土石約3百立方公尺；93年5月26日由經濟部水
    利處第三河川局會同和平鄉公所、台中縣警察局和平分局人
    員查獲堆置不詳數量土石。
二、案經台中縣警察局和平分局報請台灣台中地方法院檢察署檢
    察官偵查起訴。
    理  由
一、訊據被告甲○○、戊○○固不否認於上開公有山坡地堆置土
    石之事實，惟辯稱：系爭公有山坡地，均係由僑泰公司於88
    年間向己○、黃秋陽承租，當時己○、黃秋陽在土地上實際
    從事種植果樹的耕種行為，為系爭土地之占有人，並以地主
    身份將系爭土地出租與僑泰公司，僑泰公司始依據其等之同
    意在土地上堆置砂石，依據最高法院90年度台上字第2327號
    及93年度台上字第1861號判決意旨，被告2人之行為應與山
    坡地保育利用條例第10條所稱之「擅自」要件不合云云。經
    查：
  (一)被告2人所占用用以堆置土石之台中縣和平鄉○○段531、53
    2、534、537、543、555、556、534A、537A等9筆土地，均
    係中華民國所有，由行政院原住民族委員會管理，依據行政
    院86年7月31日台86農30824函核定及省府86年10月8日府農
    水字第168867號公告之「台灣省山坡地範圍地段明細表」，
    均屬公有山坡地，其中南勢段531、532、534、537、543、
    555、556地號土地屬於原住民保留地，另南勢段534A、537
    A地號土地，應屬前開534、537地號土地之假分割地號，有
    台中縣政府94年1月4日府民原字第0930342764號函（本院卷
    (一)第57頁）及該府94年1月21日府民原字第0940023999號函
    （本院卷(一)第121頁）在卷可稽。
  (二)系爭土地於92年6月3日經台中縣政府查獲現場堆置土石約7
    千立方公尺，因而於93年5月14日以府民原字第0930129207
    號處分書，科處罰鍰新台幣（下同）16萬元，並命其限期改
    正一節，有上開處分書附於台中縣政府95年1月5日府民原字
    字第09 50022001號函所附「第4案」卷宗內可證（該卷第17
    頁）；又於93年3月1日由台中縣政府民政局會同經濟部水利
    處第三河川局、和平鄉公所人員查獲現場堆置土石約3百立
    方公尺一節，有台中縣和平鄉原住民保留地實地會勘紀錄1
    份附於上開卷內可證（第11頁）；再於93年5月26日由經濟
    部水利處第三河川局會同和平鄉公所、台中縣警察局和平分
    局人員查獲有堆置土石之情事，有勘查簽到表、台中縣和平
    鄉違規使用山坡地（原住民保留地）查報表在卷可證（93年
    度偵字第11349號卷宗第39-40頁），數次查獲情形核與被告
    甲○○自白「向己○、黃秋陽借用系爭土地用以堆置於88年
    間向河川局購買之砂石」等語（93年度偵字第11349號卷宗
    第63-64頁），及被告戊○○自白「由我本人負責該土地砂
    石堆放、清理」、「之前有堆積一點點砂石，是向河川局購
    買的，查獲當時土地上還有一些砂石」（同上卷第8頁、第
    66頁）等情相符，而被告甲○○前因在與本件系爭土地多有
    重疊之台中縣和平鄉大甲溪大茅埔段河川行水區內堆置砂石
    ，經台灣台中地方法院檢察署檢察官於89年11月24日以89
    年度偵字第15302號不起訴處分確定，有上開不起訴處分書
    在卷可參，堪認被告甲○○自上開不起訴處分確定後之89年
    11月起，即在上開土地設置土石堆置場堆置土石，嗣後並雇
    用被告戊○○負責後續之砂石堆置、清運工作，多次於系爭
    土地上堆置砂石遭主管機關查獲。
  (三)按山坡地保育利用條例第34條第1項之擅自設置工作物罪，
    既係刑法第320條第2項竊佔罪之特別規定，必在公有或他人
    山坡地內，利用他人不知而占有，擅自墾殖或設置工作物始
    得成立，否則即與該條「擅自」之要件不合；又按修正前山
    坡地保育利用條例第34條第1項係規範對山坡地無使用權源
    而擅自墾殖或設置工作物者，即係對無使用權人所設處罰規
    定，為刑法上竊佔罪之特別法。如對該山坡地有使用權，或
    經土地所有權人或對該山坡地有占有權人之同意而開發經營
    ，即與該條項之構成要件有間，此觀該條將「公有」及「他
    人之山坡地」併列，但並不及於「自己所有之山坡地」之規
    定自明，分別經最高法院著有90年度台上字第2327號及93年
    度台上字第1861號判決意旨參照。惟查本件系爭山坡地係屬
    公有，所有權人為中華民國，縱僑泰公司確實曾與己○、黃
    秋陽訂立租賃契約，然因己○、黃秋陽本即為竊佔國土之無
    權使用人，僑泰公司自無從由無權使用之己○、黃秋陽處獲
    得合法使用系爭土地之權源，僑泰公司仍屬無使用權人，被
    告2人利用系爭土地所有權人中華民國及管理人行政院原住
    民族委員會不知情之機會，於系爭土地上設置土石堆置場堆
    置土石，揆諸上開判決意旨，其等行為合於「擅自」之構成
    要件。至被告2人另辯稱不知己○、黃秋陽非所有權人云云
    ，惟衡情承租土地豈有未查證出租人是否為土地所有權人而
    有權出租之理？況被告甲○○於89年4月28日即因在系爭土
    地堆置土石，經經濟部以「於河川區域行水區內堆置砂石」
    為由，科處罰鍰3萬元，有經濟部處分書可按（89年度偵字
    第15302號卷宗第15頁），其後更一再遭主管機關查獲（詳
    見上(二)），是被告等辯稱不知出租人非所有權人，其等並非
    「擅自」堆置云云，顯難採信。
  (四)綜上所述，被告2人擅自堆置土石之行為堪以認定，應依法
    論科。
二、核被告2人所為，均係違反山坡地保育利用條例第10條、第
    9條第4款之規定，而犯同條例第34條第1項在公有山坡地內
    擅自堆置土石之罪。又按山坡地保育利用條例第34條第1項
    之規定，固重在保護山坡地，防止濫墾、濫建。但亦含有竊
    佔罪之本質，以未經土地所有權人同意，或對該山坡地無使
    用權源，竟擅自墾殖、占用或開發經營為要件。即竊佔罪與
    山坡地保育利用條例第34條第1項之罪，為法規競合之關係
    ，依特別法優先於普通法之原則，應優先適用山坡地保育利
    用條例第34條第1項之規定，不再論以竊佔罪。被告2人就上
    開犯行，有犯意聯絡及行為分擔，均為共同正犯。被告2人
    前後多次行為，時間緊接，所犯構成要件相同之罪名，顯基
    於概括犯意為之，均為連續犯，應以一罪論，並依刑法第56
    條之規定，加重其刑。爰審酌被告2人多次遭主管機關查獲
    、勒令改正，仍一再違法，非法堆積之時期又甚長，對國土
    保育之危害甚鉅，另考量被告2人參與犯罪之程度及其犯罪
    後態度等一切情狀，各量處如主文所示之刑。
三、不另為無罪諭知部分：
  (一)公訴意旨另以：被告甲○○明知系爭土地均為國有而交由行
    政院原住民族委員會管理之公有山坡地，竟自民國88年起，
    向非法佔用上開土地之己○、庚○○承租，並雇用戊○○負
    責砂石場之生產、運輸，而共同基於概括犯意聯絡，連續在
    上開土地擅自開採土石，運至場外加工變賣，以此方式竊取
    土石約4萬立方公尺，因認被告2人另涉犯刑法第320條第1項
    之竊盜罪，及山坡地保育利用條例第34條第1項在公有山坡
    地擅自採取土石罪等語。
  (二)按犯罪事實應依證據認定之，無證據不得認定犯罪事實；又
    不能證明被告犯罪者，應諭知無罪之判決，刑事訴訟法第一
    百五十四條第二項、第三百零一條第一項分別定有明文；且
    認定不利於被告之事實，須依積極證據，苟積極證據不足為
    不利於被告事實之認定時，即應為有利於被告之認定，更不
    必有何有利之證據 (最高法院30年上字第816判例意旨參照)
    。
  (三)訊據被告2人堅詞否認有何盜挖土石外賣之竊盜及盜採砂石
    犯行，被告甲○○辯稱：該土地係我向地主承租，因未申請
    堆置（土石）遭主管機關開罰單，我才請戊○○將砂石清除
    ，原本堆置的砂石係購自第三河川局，並無盜採行為；被告
    戊○○辯稱：有開挖系爭土地，但是因地主要求整地後返還
    ，挖取後外運的都是原先我們堆放在系爭土地上之土石，並
    無盜採砂石等語。
  (四)經查：
  1.證人即無權占用國土後出租之己○於本院結證稱：「88年土
    地借給僑泰公司之前，土地有高低不平，僑泰公司清運完後
    ，地貌有比較平，至於高度與先前我借給僑泰的時候，差不
    多。之前僑泰公司要清運他們堆置砂石時候，我就有告訴工
    作人員，說我的地勢比較低，叫他們不可以挖到我的土地上
    的砂石。我當時是擔心工作人員會挖到我的土，所以我事先
    就交代他們。後來是警察人員告訴我說，鄉公所告訴他們，
    上開土地有被超挖的情形，所以我才告訴警員，我事先有叫
    僑泰不要超挖。當時是順著警員的問話：問我說僑泰超挖時
    ，你有何動作？我才作上開回答。實際上我並不了解僑泰有
    無超挖，只是事前擔心，有先交代僑泰工作人員，上開不要
    超挖的話語；我出租給僑泰公司時，原來土地就是坑坑洞洞
    」等語（本院卷(一)第82、216頁）；證人即無權占用國土後
    出租之黃秋陽亦證稱：「在（附近）590地號土地上耕作的
    時候，沒有看到僑泰公司盜挖到我土地上的土石，也沒有看
    到僑泰公司有下挖土地地表下的土石，以致造成比地表還低
    的坑洞的情形；我原來耕作的土地就有高高低低，有坑洞」
    等語（本院卷(一)第91、217頁），則被告2人是否有起訴書所
    載之指示施作人員於清運堆置於系爭土地上砂石之際，趁機
    往下挖深之盜採行為，即有可疑。
  2.和平鄉公所稽查人員乙○○雖於93年5月26日會勘紀錄上記
    載：「本案依據和平分局第三組小隊長本人電話通知，於93
    年5月31日至現場查看，經勘查確為堆積土石疑超挖」，然
    其於本院結證稱：「我們會勘時，有看到現場有堆積土石，
    但沒有看到機具，我怕以後會有超挖的情形存在，所以先作
    上開紀錄。當時有無超挖，我沒有辦法確認，只是懷疑。之
    後的查報表也是看會勘紀錄的記載所做成」等語（本院卷(一)
    第75-76頁）；同日會勘現場之第三河川局人員丙○○於本
    院證稱：「我們之前就有接到檢舉電話，說南勢段附近有機
    具施工的情形，是否有違反水利法，請我們去現場查證。我
    們出去查證的結果，機具的施工地方，並非在河川局的管轄
    範圍。依據我們前任隊員的紀錄是屬於原住民保留地，我們
    就公文通知和平鄉公所，及和平分局，請他們依權責處理。
    該等隊員去現場勘查的時候，有現場拍照及紀錄，也有將此
    部分的資料送給相關單位參考。我在5月26日會勘前，就曾
    經到現場查看過多次，我看到的情形，有時候有機具在施工
    ，有時候沒有機具在施工，但是他們施工區域，並不屬於河
    川局管轄，所以就沒有特別注意他們施工的情形。河川的部
    分地貌並沒有改變，至於他們施工的部分，之前有堆積土石
    ，也有看到他們用挖土機及卡車在清運，至於他們要清運到
    什麼程度，我們並沒有過問。我2月份去看的時候，地表上
    是有堆積土石，但是原先的地表高度有多高，我不清楚。5
    月份去看的時候，堆積土石已清運完畢，從河川地看案發現
    場是一樣高的，但我站在台八線看河川土地的話，系爭的土
    地就比附近的土地低。我所說的高度不平，是指案發現場的
    土地。案發現場本身就有高低起伏，高低起伏是清運完後，
    用土方回填，所造成高低不平。2月份看到堆積在現場的土
    石，是砂石廠向第三河川局所購買堆放在該處的。案發的土
    地是比靠近台八線的土地還低。」等語（本院卷(一)第70頁）
    ；證人即和平分局小隊長何永超於本院證稱：「勘驗現場2
    次，1次是5月26日、1次是5月31日，5月26日地表有明顯往
    下挖的痕跡，最深是下挖4米，最淺約1米，移送書記載該地
    被挖掘約4萬米，是目測的結果，到達現場時並沒有挖土機
    或工作人員，所以沒有現場蒐證」等語；證人即台中縣政府
    民政局人員辛○○證稱「93年3月1日有去會勘，當時現場剩
    下約200立方公尺（砂石），周圍有機器整平的痕跡，當時
    是針對堆置砂石做會勘，並沒有就周圍土地有無落差仔細觀
    察，不過如果落差很大的話，會同會勘單位會有人提出意見
    ，但3月1日的會勘紀錄上並沒有此部分記載」等語（本院卷
    (二)第41頁），綜合上開證人證詞，系爭土地業經第三河川局
    、台中縣政府民政局、和平鄉公所、和平分局等主管機關多
    次會勘，若確遭盜挖之情事，當有明確之記載及測量，然除
    93年5月26日會勘紀錄上記載「『疑』超挖」外，並無明確
    之會勘紀錄證明被告2人確於系爭土地上盜採砂石外運之行
    為。
  3.系爭土地經本院於94年2月1日至現場勘驗結果，認「系爭土
    地屬大甲溪旁之河川地，毗鄰土地種有果樹，該系爭土地與
    毗鄰土地高度落差不一，落差最大的有1個人以上的高度」
    ，有勘驗筆錄在卷可稽。又證人即鄰近土地耕作人壬○○證
    稱：「我耕作的土地就在現場附近，法院勘驗照片顯示土地
    落差是大水沖刷造成的，（偵查卷所附照片）是大水之前所
    照的照片，這要看拍攝者攝影時是依揚角或俯角所拍攝的會
    造成不同的落差，該處的落差差不多只有1個人高，早期八
    七水災的時候，沖刷過該地，所以造成該地點的落差。我在
    八七水災前日據時代就已經住在該處，因為八七水災把該處
    地形改變造成落差，我才往高處搬。被告租用該等土地之前
    ，該現場就有坑坑洞洞的情形，因為該地經常被水沖刷，所
    以造成坑坑洞洞的情形」等語（本院卷(一)第220-222頁），
    堪認系爭土地於無權占有人己○、黃秋陽出租時已有坑洞落
    差，故證人何永超雖證稱現場落差最大達4米等語，然並無
    證據可資證明此等落差遭被告2人盜採砂石所致，或是為大
    甲溪沖刷之自然力所致，依罪疑唯輕原則，難為被告2人不
    利之認定。
  4.主管機關台中縣政府雖於94年2月23日以府民原字第0940045
    773號處分書，認被告2人未經申請核准擅自竊取砂石，裁處
    罰鍰30萬元，並命改正，經被告2人向行政院農業委員會提
    起訴願，由行政院農業委員會以農訴字第0940117232號訴願
    決定書裁決「原處分撤銷，由原處分機關於2個月內查明事
    實另為適法之處理」，原處分機關台中縣政府於94年8月15
    日仍以「非法佔用原住民保留地且未經申請核准擅自竊取砂
    石」為由，科處被告2人罰鍰30萬元，被告2人再提起訴願，
    行政院農業委員會以農訴字第0940164256號訴願決定書裁決
    「原處分撤銷」，其理由之一即為原處分機關未能舉出具體
    明確之事證證明被告2人確有擅自採取砂石之違規事實，有
    上開訴願決定書2份在卷可參。
  5.綜上所述，公訴人所舉證據，客觀上尚不足以證明被告2人
    確有盜採砂石之犯行，公訴人所指被告等此部分之犯罪事實
    ，仍有合理之懷疑存在，因認被告2人此部分犯罪尚屬不能
    證明，惟公訴人認此部分與前揭論罪科刑部分有裁判上一罪
    之關係，爰不另為無罪之諭知。
據上論斷，應依刑事訴訟法第299條第1項前段，山坡地保育利用
條例第34條第1項，刑法第11條前段、第28條、第56條，判決如
主文。
本案經檢察官丁○○到庭執行職務。
中    華    民    國    95    年    5     月    4     日
                  臺灣臺中地方法院刑事第二庭
                          審判長法  官  林清鈞
                                法  官  林慧英
                                法  官  陳姵君
右正本證明與原本無異。
如不服本判決，應於判決送達後十日內向本院提出上訴狀，上訴
於臺灣高等法院臺中分院 (須附繕本)。
中    華    民    國    95    年    5     月    4     日
                                書記官  莊金屏
附錄論罪科刑法條
山坡地保育利用條例第34條第1項：
違反第十條規定者，處六月以上五年以下有期徒刑，得併科新臺
幣六十萬元以下罰金
。


司法院資訊處製作；財團法人民間司法改革基金會備份。
